臺灣高等法院民事判決　　　　　　　　 96年度再易字第151號
再審原告　乙○○
再審被告　甲○○
上列當事人間請求排除侵害事件，再審原告對於中華民國96年8
月14日本院96年度上易字第11號確定判決，提起再審之訴，本院
判決如下：
    主  文
再審之訴駁回。
再審訴訟費用由再審原告負擔。
    事實及理由
一、再審原告起訴主張略以：
  (一)伊與訴外人游榮輝、游如愚於民國（下同）82年8月21日簽
    立之協議書（下稱系爭協議書）並無伊與游榮輝互易土地之
    記載，是坐落台北縣鶯歌鎮○○段大湖小段466-26地號土地
    （下稱系爭土地），應屬伊所有。再審被告未經伊同意在系
    爭土地上搭建466-26A磚造建物（下稱系爭建物）為無權占
    有，不論再審被告為所有權人或事實上處分權人，再審被告
    均應拆除系爭建物。原確定判決依民法第398條認定再審被
    告就系爭建物有占有權源，適用法規顯有錯誤。
  (二)證人游如愚就本件事實並未親自參與或經歷，而係聽聞所得
    。且游榮輝本姓呂，與伊並無真正血緣關係，惟楊月雲係游
    榮輝之女游霜花之夫丙○○（再審被告原確定判決之特別代
    理人）之妹，而再審被告即為楊月雲之子，與游榮輝、游如
    愚間確有親密之姻親關係。且若前審訴訟再審被告敗訴，則
    游榮輝必負民事責任，對游榮輝、游如愚而言係有直接利害
    關係，其證詞當會偏袒再審被告，甚或慫恿再審被告串證為
    其父游榮輝解套，共謀侵占，故游如愚之證詞顯不足採。又
    游如愚不斷提供再審被告相關舊文件，顯見游如愚稱換地契
    約在其兄游如淵處燒燬，尚屬可疑，不具證人適格。
  (三)游榮輝之子女游霜花及游如愚在他案台灣板橋地方法院95年
    度訴字第577號（下稱系爭他案訴訟）雖於95年12月28日到
    庭作證，惟渠等所為證詞，相互矛盾，顯不可採。
  (四)原確定判決未斟酌全辯論意旨及調查證據之結果，其自由心
    證亦違反論理法則及經驗法則，違反民事訴訟法第222條第1
    項、第3項規定，適用法規顯有錯誤，爰依民事訴訟法第
    496條第1項第1款之規定，提起再審，並聲明：(1)原確定判
    決不利於再審原告部分廢棄。(2)上開廢棄部分，再審被告應
    將坐落於系爭土地上466-26A磚造部分（面積8平方公尺）地
    上建物拆除，並將土地返還予再審原告；暨再審被告應給付
    再審原告新台幣（下同）4萬5072元及自95年4月28日起至清
    償日止按年息百分之五計算之利息，並自95年4月1日起至返
    還上開土地之日止，按月給付再審原告751.2元。
二、按再審之訴顯無再審理由者，得不經言詞辯論，以判決駁回
    之，民事訴訟法第502條第2項定有明文。
三、次按確定終局判決適用法規顯有錯誤者，得提起再審之訴，
    民事訴訟法第496條第1項第1款固定有明文。所謂適用法規
    顯有錯誤，應以確定判決違背法規或現存判例解釋者為限，
    若在學說上諸說併存尚無法規判解可據者，不得指為用法錯
    誤（最高法院57年台上字第1091號判例參照）。復按事實審
    法院認定事實之職權，無適用法規顯有錯誤之可言（最高法
    院63年台再字第67號判例參照）。又適用法規顯有錯誤，不
    包括漏未斟酌證據及認定事實錯誤之情形在內（最高法院63
    年台上字第880號判例參照）。
四、再審原告主張：伊與游榮輝並無互易土地之約定，證人游如
    愚就本件事實並未親自參與或經歷，而係聽聞所得，且游榮
    輝、游如愚與再審被告間有姻親關係，游如愚當會偏袒再審
    被告，復與游霜花在系爭他案訴訟之證詞，相互矛盾，證人
    游如愚、游霜花之證詞，均顯不足採，原確定判決未究及此
    ，卻採信證人游如愚有瑕疵之證詞，認伊與游榮輝有換地協
    議，顯違民事訴訟法第222條第1項、第3項之規定，適用法
    規顯有錯誤等語。惟查，原確定判決事實及理由欄第四點載
    明：「查上訴人之堂姪即游榮輝之子證人游如愚於原審審理
    時證稱：『系爭土地系爭土地原係登記共有，伊父親游榮輝
    是2分之1，游國勳8分之1、游柄隆8分之1，游友朋4分之1，
    交換土地係原告 (即上訴人)與伊父親游榮輝打契約，466-
    1地號（當時由該地之共有人約定）交游友朋分管，系爭土
    地係自466-1地號分割出來，依據協議書466-1地號係由游友
    朋取得全部所有權，系爭土地游友朋亦取得全部所有權，系
    爭土地後來分給原告，原告及訴外人游明坡來找伊父親，當
    時467地號全部係伊父親所有，因伊父親所有467-41係臨8米
    鶯桃路，與後方原告所有土地界址為斜的，原告來找伊父親
    約定將界址切成與鶯桃路平行，以利建築……』。且467-41
    地號與系爭土地間於地籍圖上之界址確實非與鶯桃路平行，
    該界址與游榮輝原有之467-38、467-39地號土地與上訴人出
    售他人之466-23、466-22地號土地界址確在同一直線上，而
    構成2個對立之3角形（原審卷第143頁），上訴人原有之
    466-23、466-22地號土地未面臨道路，出售他人興建房屋不
    便，認游如愚證稱其父游榮輝為方便兩邊興建房屋之便，而
    與上訴人約定交換土地，自堪採信。復核上訴人提出楊月雲
    與游榮輝間買賣契約上記載：土地標的大湖段大湖小段467
    地號與乙○○賣出隔壁連棟貳間份店面每間拾捌台尺等文字
    (原審卷第27頁)，堪認游榮輝出售467-41地號土地予楊月雲
    時，再審原告確已將其所有之466-23、466-22地號土地連同
    與游榮輝換得之467-38、467-39、467、467-83、467-84地
    號土地出售他人並興建房屋完畢，是上訴人既與游榮輝約定
    將如附圖所示466-24A部分與游榮輝之土地交換，由游榮輝
    出賣予楊月雲興建房屋，上訴人並向證人游如愚表示已與游
    榮輝找給補貼金額完畢，自堪認上訴人確已同意將系爭土地
    466-26A部分交付予游榮輝及楊月雲興建房屋，足見上訴人
    與游榮輝於互易約定時，上訴人已將系爭土地交付游榮輝」
    ，並據此認定游榮輝對於再審原告因有互易約定而有合法占
    有系爭土地之權利，認次承買人即楊月雲對上訴人有合法占
    有之權源，殊難謂楊月雲興建之350號建物如466-26A所示磚
    造部分無權占有系爭土地。原確定判決並於事實及理由欄第
    八點記載：「兩造其餘主張、攻擊防禦方法及其他未經援用
    之證據，經審酌尚無礙於本院前述之認定，無一一論究之必
    要。」，足見原確定判決係就兩造所提之證據、證人游如愚
    之證詞、土地使用現狀、楊月雲與游榮輝間買賣契約之記載
    詳予審酌後，認定游榮輝與再審原告有互易土地之約定，尚
    難認原確定判決未斟酌全辯論意旨及調查證據之結果，及與
    論理及經驗法則有違。縱認定事實有錯誤之情，依據上開說
    明，亦非屬適用法規錯誤。再審原告主張原確定判決有適用
    法規顯有錯誤之情，自不足採。
五、綜上所述，再審原告主張：原確定判決有民事訴訟法第496
    條第1項第1款適用法規顯有錯誤之再審事由，顯不足採。從
    而，再審原告提起本件再審之訴，為顯無再審理由，爰不經
    言詞辯論，逕以判決駁回之。
據上論結，本件再審之訴，為顯無理由，爰判決如主文。
中　　華　　民　　國　　96　　年　　12　　月　　18　　日
                    民事第三庭
                        審判長法　官 林敬修
　　　　　　　　　　　        法　官 藍文祥
　　　　　　　　　　　        法　官 黃騰耀
正本係照原本作成。
不得上訴。
中　　華　　民　　國　　96　　年　　12　　月　　19　　日
　　　　　　　　　　　　　　　書記官 秦仲芳
